【裁判字號】    96,國,33
【裁判日期】    970820
【裁判案由】    國家賠償
【裁判全文】
臺灣臺北地方法院民事判決                96年度國字第33號
原      告  丁○○
法定代理人  丙○○
訴訟代理人  戊○○
被      告  臺北縣新店市公所
法定代理人  甲○○
訴訟代理人  乙○○
            蔡進良律師
            江榮祥律師
上列當事人間請求國家賠償事件，本院於中華民國97年8月7日言
詞辯論終結，判決如下：
    主  文
被告應給付原告新臺幣壹佰陸拾萬元及自民國九十六年八月三十
日起至清償日止，按年息百分之五計算之利息。
原告其餘之訴駁回。
訴訟費用由被告負擔二分之一，餘由原告負擔。
本判決第一項於原告以新臺幣壹佰陸拾萬元為被告供擔保後，得
假執行。但被告如以新臺幣伍拾參萬元為原告預供擔保，得免為
假執行。
原告其餘假執行之聲請駁回。
    事實及理由
壹、程序部分：
一、按賠償義務機關拒絕賠償，或自提出請求之日起逾30日不開
    始協議，或自開始協議之日起逾60日協議不成立時，請求權
    人得提起損害賠償之訴，國家賠償法第11條第1項定有明文
    。查原告於民國94年3月28日以被告新店市公所之公有公共
    設施設置及管理有欠缺，致原告之權益受損為由，請求被告
    依國家賠償法第3條第1項等規定予以賠償，經被告以94年9
    月27日北縣店行字第0940039524號函、95年3月16日北縣店
    行字第0950009425號函函覆，併同拒絕賠償理由書，拒絕國
    家賠償等情，為兩造所不爭執，是原告提起本件國家賠償之
    訴，核無不合，先予敘明。
二、原告現經臺灣基隆地方法院於民國95年1月20日宣告為禁治
    產人，並以丙○○為原告之監護人，此有本院94年度禁字第
    65號民事裁定附卷可稽，上揭監護人為原告之法定代理人，
    以原告之名義提起本件訴訟，合先敘明。
貳、實體部分：
一、原告起訴主張：伊於民國94年3月5日下午7時30分許騎乘車
    號QPE-945之重型機車，行經由被告管理之臺北縣新店市○
    ○街北后宮旁（下稱系爭路段）時，雖有減速慢行等相關警
    示標誌，但夜間照明不足，撞上地面長度100公分、寬度150
    公分、深度15公分之坑洞(下稱系爭坑洞)摔倒發生車禍，造
    成頭部外傷併腦挫傷，經緊急送醫急救，仍呈現植物人狀態
    。被告所管理之系爭路段，既留有坑洞未能即時修補，又未
    設置警告標誌，足以影響行車安全，自屬公共設施管理有欠
    缺，伊並因受前開傷害而支出看護費用及醫療費用、受有無
    法工作之損失及非財產之精神上損失，為此請求被告賠償原
    告非財產之精神上損失新臺幣(下同)100萬元、看護費用
    245,000元及減少勞動能力之損失共3,200,000元，並聲明：
    (一)被告應給付原告3,200,000元，並自起訴狀繕本送達翌
    日起至清償日止，按年息5％計算之利息；(二)願供擔保，
    請准宣告假執行。
二、被告則以：原告於駕駛機車當時，系爭坑洞前已有私人設置
    之路障警示，原告可能是因碰撞上開路障警示所致；又原告
    所騎乘之機車已有11年車齡，亦可能係車齡老舊故障始致原
    告摔車；且原告頭部受創變形、左臂因被壓碎而截肢之傷勢
    ，亦可能是被後車撞壓所致顯見原告所受損害與系爭路段之
    公有公共設施設置或管理有無欠缺並無相當因果關係；原告
    復未提出直接責任歸屬憑證，尚難認原告所受之損害乃肇因
    於系爭坑洞。另原告請求之數額亦有疑義：原告所住之看護
    機構非合法立案，所開立之收據不能證明原告確有該項支出
    ；醫療費用由全民健康保險局支付部份，依全民健康保險法
    第82條規定全民健康保險局對於被告有代位求償權，原告應
    不得再請求賠償，醫療費用證明書部份亦與原告受傷無因果
    關聯；對於工作損失部分，原告工作收入不穩定，不能單憑
    93年度之工作收入來計算；侵害身體權、健康權之情形，原
    告應不得請求其母精神損失之慰撫金。又原告無照騎乘機車
    行經系爭路段時，車速過快，且未注意車前狀況，可能未戴
    安全帽或安全帽未扣緊亦為肇事之因，原告亦有過失，應依
    過失相抵後比例換算原告之請求金額。此外，依國家賠償法
    第8條請求權，原告提起本訴訟時應已罹於時效等語，資為
    抗辯。並聲明：（一）原告之訴及假執行之聲請均駁回。（
    二）如受不利判決，願供擔保請准免為假執行之宣告。
三、原告主張因騎乘機車撞上系爭坑洞摔倒發生車禍，造成頭部
    外傷併腦挫傷，呈現植物人狀態，經臺灣基隆地方法院於民
    國95 年1月20日宣告為禁治產人，以丙○○為原告之監護人
    ，並向被告依國家賠償法第3條第1項等規定請求賠償遭拒等
    事實，業據其提出臺北縣政府警察局交通事故證明書、道路
    交通事故現場圖、臺北縣政府警察局新店分局交通分隊處理
    交通事故現場相片簿冊、臺北縣新店市公所拒絕賠償理由書
    影本等件為證，並經本院職權調閱臺灣基隆地方法院94年度
    禁字第65號民事裁定相關卷宗審核無訛，且為被告所不爭執
    ，自堪信為真實。
四、本件原告主張前開事故，係因系爭路段路面有坑洞，被告設
    置之路面標誌管理維護有缺失所致，依國家賠償法第3條規
    定，被告應負損害賠償責任等語，為被告所否認，並以前揭
    情詞置辯。是本件爭點厥為：(一)原告對被告之侵權行為損
    害賠償請求權，有無罹於時效而消滅？(二)本件事故道路之
    坑洞，是否因原告管理欠缺所致？(三)倘被告應負擔國家賠
    償責任時，原告請求之各項金額是否合理有據？(四)原告就
    系爭事故之發生有無與有過失，如有，其過失比例為何？茲
    就此分別敘述如下：
    (一)原告對被告之侵權行為損害賠償請求權，有無罹於時效
        而消滅？
     1.按侵權行為損害賠償請求權，自請求權人知有損害及賠
       償義務人時起，因2年間不行使而消滅，民法第197條第1
       項前段定有明文。上開所謂知有損害，係指知悉受有何
       項損害，以及受行為人之行為為侵權行為而言，至對於
       損害額無認識之必要，不以知悉賠償義務人因侵權行為
       所構成之犯罪行為被檢察官起訴或法院判決有罪為準，
       如當事人間就知之時間有所爭執，應由賠償義務人就請
       求權人知悉在前之事實負舉證責任，最高法院46年台上
       字第34號、49年台上字第2652號及72年台上字第738 號
       、1428號判例足供參照。又依民法第128條規定，消滅時
       效自請求權可行使時起算，若請求權人係無行為能力或
       欠缺意識能力之人，為無訴訟能力之人，無從知悉有損
       害及賠償義務人為何人，根本無法行使損害賠償請求權
       ，需由其法定代理人（或監護人）補訴訟能力之不足；
       如無法定代理人或其法定代理人不能行使代理權者，則
       由訴訟對造當事人或其親屬、利害關係聲請受訴法院之
       審判長選任特別代理人，此觀民事訴訟法第51條第1、2
       項即明。是無行為能力人之請求權時效期間起算點，應
       以其法定代理人（或監護人，或特別代理人）知悉受有
       損害及賠償義務人之時點起算，以保障無行為能力人之
       權益，則本件之時效應自原告之法定代理人知悉時起算
       。又本件原告之法定代理人丙○○雖於事故發生當晚即
       已知悉，惟丙○○係於95年1月20日始由臺灣基隆地方法
       院選任為原告之法定代理人，是丙○○於96年3月22日為
       原告向本院提起本件訴訟，尚未罹於國家賠償法第8條所
       定之時效，是被告所辯此點自非可採。
    (二)關於被告是否應負擔國家賠償責任部分：
     1.按公有公共設施因設置或管理有欠缺，致人民生命、身
       體或財產受損害者，國家應負損害賠償責任。國家賠償
       法第3條第1項固定有明文。惟所謂公共設施設置有欠缺
       ，係指公共設施建造之初，即存有瑕疵而言；管理有欠
       缺者，係指公共設施建造後未妥善保管，怠為修護致該
       物發生瑕疵而言。又人民依上開規定請求國家賠償時，
       尚須人民之生命、身體或財產所受之損害，與公有公共
       設施之設置或管理有欠缺，具有相當因果關係，始足當
       之。亦即在公有公共設施因設置或管理有欠缺之情況下
       ，依客觀之觀察，通常會發生損害者，即為有因果關係
       ，如必不生該等損害或通常亦不生該等損害者，則不具
       有因果關係。（最高法院95年度台上字第923號判決著有
       明文可參）。經查，維護道路之平坦無瑕，乃管理機關
       之基本義務，以確保行車用路人無庸因躲避坑洞而有臨
       時轉彎或緊急煞車之情事，被告管理之系爭路段存有一
       長度100公分、寬度150公分、深度15公分之坑洞，被告
       自有管理維護之義務，亦應標示警告標示以供往來，然
       被告既未在系爭坑洞前主動採取任何警示或保全措施，
       不論事發當時系爭坑洞前是否已有私人設置之路障警示
       ，亦僅涉及原告是否與有過失之爭執，尚難執此認被告
       管理並無欠缺。
     2.被告雖辯稱原告摔車受傷可能是因碰撞私人設置之路障
       警示或所騎乘之機車故障所致，重傷亦可能係因後車壓
       輾造成，惟不論原告騎乘機車係因碰撞而失控自行摔倒
       ，抑或因機車故障而失控倒地，抑或因後車壓輾造成重
       傷，仍不能排除與系爭坑洞之存在有因果關係。足見，
       系爭路段已不具備道路通常應有之狀態及功能，則負責
       管理之被告未主動設置警告標誌，足以影響行車安全，
       即係公共設施管理之欠缺，原告因此受有身體或財產之
       損害，依國家賠償法第3條第1項之規定，二者自有因果
       關係，國家應負賠償責任，依同法第9第2項之規定，管
       理維護之機關即被告新店市公應負賠償責任。
    (三)按因故意或過失，不法侵害他人之權利者，負損害賠償
        責任；又不法侵害他人之身體或健康者，對於被害人因
        此喪失或減少勞動能力或增加生活上之需要時，應負損
        害賠償責任；又不法侵害他人之身體、健康、名譽、自
        由、信用、隱私、貞操或不法侵害其他人格法益而情節
        重大者，被害人雖非財產上之損害，亦得請求賠償相當
        之金額；民法第184條第1項前段、第193條第1項、第
        195條第1項前段分別定有明文，上揭規定為國家賠償法
        準用，為國家賠償法第6條所明定。由於原告僅請求非
        財產之精神上損失100萬元、看護費用245,000元及減少
        勞動能力之損失，合計3,200,000元，其餘費用支出不
        予請求，故本院僅就原告請求部分析述如下：
     1.非財產之精神上損失：原告因本件事故而成植物人，並
       經宣告禁治產，衡諸社會一般通念，精神上自受有相當
       之痛苦，本院審酌本件事故之發生原因，及原告之經濟
       狀況、學識、身分地位，被告新店市公所之過失程度等
       一切情況，認原告請求之慰撫金100萬元，核屬適當。
     2.看護費用：查原告呈植物人情狀乙情，被告並不爭執，
       然辯稱臺北縣轄內並無「海山養護中心」之設立資料，
       「安安企業社」則非該縣衛生局所管轄之看護療養機構
       ，是原告所住之看護機構非合法立案，所開立之收據不
       能證明原告確有該項支出，經查：原告已成植物人狀態
       ，完全喪失工作能力，無法料理自己生活，確實需要他
       人全日照護，即便原告所住之看護機構並非合法設立，
       惟原告已無自我照顧能力，確有終身由他人看護之必要
       ，核屬民事訴訟法第222條第2項所規定，當事人已證明
       受有損害而不能證明其數額之情形，法院自應審酌一切
       情況，依所得心證定其數額，不能逕予駁回原告此部分
       之請求。本院參酌財團法人創世社會福利基金會對於呈
       「植物人」狀態之病患每月看護費用之估計平均達
       65,000 元，及依現行醫院申請看護標準全日班費用每日
       2,000元計算，認為原告請求94年3月28日至94年8月20日
       之看護費共245,000元，平均每日不到2,000元，自屬正
       當。
     3.工作損失部分：經查原告於68年3月12日出生，事故發生
       時年方26歲，且係有勞動能力之人，依勞動基準法第53
       條、第54條規定，距離法定勞工退休年齡60歲，尚有34
       年，復因事故之發生造成缺氧性腦病變，致四肢癱瘓無
       意識，呈植物人之狀態，因此喪失勞動能力達百分之百
       至於喪失勞動能力之損失，應以被害人之能力，在通常
       情形下可能取得之收入為標準，且被害人因身體健康被
       侵害而喪失勞動能力所受之損害，該金額應就被害人受
       侵害前之身體健康狀態、教育程度、專門技能、社會經
       驗等方面酌定之。是本院衡酌上開情形，認為以行政院
       公佈之基本工資月薪15,840元為基礎計算應屬相當，則
       原告發生車禍時為26歲，至勞動基準法強制退休之60歲
       計算，尚得工作34年，以每月基本工資15,840元計算，
       每年為190,080元，｛年別5%複式霍夫曼計算法（第一年
       不扣除中間利息），其計算式為：【190, 080元×20.
       00000000（此為第34年之霍夫曼係數）】=3,836,469元
       ｝，故原告僅主張其受有勞動能力喪失之損害1,955,000
       元，洵屬有據。
    (四)原告就系爭事故之發生有無與有過失？如有，其過失比
        例為何？
     1.被告辯稱系爭坑洞於事故發生前已有私人設置警示標誌
       ，原告未予注意，亦屬與有過失，證人劉建傳未目擊事
       故發生，所言顯然失真云云。經查，系爭坑洞於事故發
       生前無私人設置警示標誌等情，業據證人劉建傳到庭具
       結證稱 (見96年12月19日言詞辯論筆錄)：「事故的第二
       天早上我要去工作，……後來我看到我們圍牆旁邊路上
       有一個坑洞，洞內有積水，方向是碧潭往安業路方向，
       坑洞周圍完全沒有任何警示標誌，警示標誌三角錐是我
       放的，原本坑洞周圍沒有，在坑洞上還有套兩個輪胎，
       坑洞大小約與一個轎車輪胎相等，……。」、「（法官
       問：照片內之三角錐及輪胎是誰擺的？）（提示道路交
       通事故照片編號1-6）編號1-4是我擺三角錐的同一天晚
       上照的，編號5、6的照片我就不清楚。」、「（被告訴
       訟代理人問：證人擺三角錐、輪胎是在車禍發生前還是
       發生後？）是在車禍發生後。」等語無訛。被告雖以「
       照片編號1-6」係臺北縣政府警察局新店分局交通分隊警
       員處理本件事故，於94年3月5日事發當時於現場所拍攝
       之照片；前開照片顯示於94年3月5日事發當時在系爭坑
       洞前已有私人設置之路障警示，證人稱事後始放置三角
       錐及輪胎，所言顯然失真。又「照片編號1-4」與「照片
       編號5、6」皆係前開警員於事發當時於現場所拍攝之照
       片；然而證人稱「照片編號1-4」所見之路障警示為其所
       放置，復稱「照片編號5、6」所見之路障警示則不知道
       係何人所放置，所言顯然矛盾，認證人劉建傳之證言不
       實，惟觀諸臺北縣政府警察局新店分局交通分隊警員處
       理本件事故所拍攝之照片共34張 (下稱系爭照片)，由編
       號1-23照片明暗可顯示拍攝時間為晚間，編號24-34明暗
       則顯示拍攝時間係屬白天，然系爭照片攝影時間均記載
       為3月5日19時30分，是系爭照片所載之攝影時間是否符
       合事實已有可疑，不能斷定系爭照片為事發當時於現場
       所拍攝；況因照片拍攝角度或光影明暗問題，可能導致
       視覺上之誤差，自無法依此認證人所言不實，是被告此
       之所辯，即非可取。
     2.被告另辯以原告係無照駕駛，且駛機車行經發生臨時障
       礙之道路，未減速慢行，又未注意車前狀況，顯然與有
       過失。經查本件原告係未領有駕駛執照而駕駛機車，有
       臺北縣政府警察局新店分局新店交通分隊交通事故調查
       報告表在卷可稽，違反道路交通管理處罰條例第21條第1
       項第1款之規定，自屬有過失。又依道路交通安全規則第
       93條第1項第2款、第94條第3項規定，駕駛人應負注意義
       務，道路發生臨時障礙時，應減速慢行，注意車前狀況
       ，隨時採取必要之安全措施，系爭路段設有減速慢行之
       標示，有卷附之被告所提臺北縣新店市○○街沿線照片8
       張可憑，原告自應減速慢行，且原告駕駛機車本應注意
       車前狀況，並隨時採取必要之安全措施，則原告違反上
       開之注意義務，應認其有過失，故原告就損害之發生，
       與有過失，則被告主張過失相抵，自屬有據。
     3.按損害之發生或擴大，被害人與有過失者，法院得減輕
       賠償金額，或免除之。民法第217條第1項定有明文，則
       本院審酌前開等情，認為原告應負1/2之過失，依衡平之
       原則，被告應給付之賠償金額，酌減為1/2。則原告所得
       請求被告賠償之金額，經扣除1/2之與有過失責任後，應
       僅為1,600,000元【計算式：(245,000+1,000,000+1,955
       ,000)*1/2 =1,600,000】。
五、綜上所述，原告請求被告賠償160萬元及自起訴狀繕本送達
    翌日即96年8月30日起至清償日止按年息5％計算之利息部分
    有理由，自應准許。又原告逾此部分之請求，顯屬無據，應
    予駁回。
六、兩造陳明願供擔保，聲請宣告假執行或免為假執行，經核原
    告勝訴部分，於法並無不合，爰分別酌定相當擔保金額准許
    之。至原告敗訴部分，其假執行之聲請失所依據，爰併予駁
    回。
七、因本件事證已臻明確，兩造其餘主張陳述及所提之證據，經
    本院斟酌後，認與判決結果不生影響，均毋庸再予論述，附
    此敘明。
八、訴訟費用負擔之依據：民事訴訟法第79條。
中    華    民    國    97    年    8    月    20    日
                  民事第一庭    法  官  朱漢寶
以上正本係照原本作成
如對本判決上訴，須於判決送達後20日內向本院提出上訴狀
中    華    民    國    97    年    8     月    20    日
                                書記官  陳彥樺


司法院資訊處製作；財團法人民間司法改革基金會備份。
